ACORDAO-COMPLETO-2378873

ACÓRDÃO 12498/2019 ATA 41/2019 - SEGUNDA CÂMARA

VISTOS, relatados e discutidos estes autos de Representação autuada a partir de expediente encaminhado pela Assembleia Legislativa do Estado de Minas Gerais, Requerimento 1.335/2019, de autoria do presidente da Comissão de Transportes, Comunicação e Obras Públicas (Deputado Estadual Léo Portela) , em face de supostas irregularidades nas "execuções das obras de duplicação das BRs- 040, entre Belo Horizonte e Juiz de Fora, 050, 060, 153 e 262 (Minas Gerais-Goiás) , haja vista denúncias de que as obras, apesar das arrecadações bilionárias das concessionárias com recursos dos Pedágios, estariam sendo paralisadas", 
ACORDAM os Ministros do Tribunal de Contas da União, reunidos em Sessão da 2ª Câmara, diante das razões expostas pelo Relator, em: 
9.1. conhecer da Representação, com fundamento no art. 237, III e parágrafo único, c/c o art. 235 do Regimento Interno do TCU; 
9.2. informar à Assembleia Legislativa do Estado de Minas Gerais que a inexecução das obras de duplicação das rodovias federais concedidas tem sido objeto de exame pelo TCU, em especial nos processos TC Processo 012.624/2017-9 e o TC Processo 010.222/2019-7, relativos, respectivamente à auditoria operacional na prestação do serviço público concedido de infraestrutura rodoviária e à inadimplência dos contratos de concessão de rodovias;
9.3. encaminhar à Assembleia Legislativa do Estado de Minas Gerais cópia:
9.3.1. do Acórdão 2190/2019-TCU-Plenário, relator Ministro Bruno Dantas, bem como do relatório e voto que fundamentaram a deliberação;
9.3.2. do presente Acórdão, bem como do relatório e voto que o fundamentam; e
9.4. arquivar os presentes autos, nos termos do art. 235, parágrafo único, do Regimento Interno deste Tribunal.

Representação sobre supostas irregularidades relacionadas a paralisação de obras de duplicação em rodovias por concessionárias.

Segunda Câmara

Agência Nacional de Transportes Terrestres.

3. Interessados/Responsáveis: não há.

13.1. Ministros presentes: Augusto Nardes (na Presidência), Aroldo Cedraz e Raimundo Carreiro (Relator).
13.2. Ministro-Substituto convocado: André Luís de Carvalho.

RAIMUNDO CARREIRO

Trata-se de representação autuada a partir de expediente encaminhado pela Assembleia Legislativa do Estado de Minas Gerais, Requerimento 1.335/2019, de autoria do presidente da Comissão de Transportes, Comunicação e Obras Públicas (Deputado Estadual Léo Portela) , em face de supostas irregularidades nas "execuções das obras de duplicação das BRs- 040, entre Belo Horizonte e Juiz de Fora, 050, 060, 153 e 262 (Minas Gerais-Goiás) , haja vista denúncias de que as obras, apesar das arrecadações bilionárias das concessionárias com recursos dos Pedágios, estariam sendo paralisadas". 
2.	Com fulcro no inciso I do § 3º do art. 1º da Lei n. 8.443/92, transcrevo a instrução, acorde, da Secretaria de Fiscalização de Infraestrutura Rodoviária e de Aviação Civil - SeinfraRodoviaAviação, a qual propõe negar conhecimento à presente representação por esta estar desacompanhada de elementos indicativos de irregularidade ou ilegalidade (peças 6 e 7) :
"INTRODUÇÃO 
O documento inicial destes autos é o Requerimento da Assembleia Legislativa do Estado de Minas Gerais nº 1.335/2019 (peça 1, p. 2) , de autoria do presidente da Comissão de Transportes, Comunicação e Obras Públicas, Exmo. Deputado Estadual Léo Portela, no qual é requerido ao Tribunal de Contas da União que adote "providências para que fiscalize as execuções das obras de duplicação das BRs- 040, entre Belo Horizonte e Juiz de Fora, 050, 060, 153 e 262 (Minas Gerais-Goiás) , haja vista denúncias de que as obras, apesar das arrecadações bilionárias das concessionárias com recursos dos Pedágios, estariam sendo paralisadas" (peça 1, p. 2) .
EXAME DE ADMISSIBILIDADE
Registra-se que o representante tem legitimidade para a proposição de representação junto ao Tribunal de Contas da União, nos termos do art. 237, inciso III, do Regimento Interno (RI/TCU) .
Com relação aos requisitos para o conhecimento da representação, previstos no parágrafo único do art. 235 c/c o parágrafo único do art. 237 do RI/TCU, entende-se que a representação refere-se a matéria de competência do Tribunal, com responsável sujeito a sua jurisdição, e está redigida em linguagem clara e objetiva, com nome legível, qualificação e endereço do representante.
Entretanto, no que tange ao requisito, também presente no art. 235 do RI/TCU, de a representação estar acompanhada de indício concernente à irregularidade ou ilegalidade denunciada, observa-se que não são trazidos elementos específicos para evidenciar as falhas apontadas, o que inviabiliza o reconhecimento da representação. 
Ocorre que, dada a relevância do tema, bem como o fato deste Tribunal já ter, em outras fiscalizações, apurado a situação de inexecução das obras de duplicação das mencionadas rodovias, entende-se caber informar ao representante das ações já adotadas pelo TCU.
EXAME TÉCNICO
Na peça inicial da representação, foram mencionadas rodovias associadas a três concessões, quais sejam, Concebra (BR-060/153/262/DF/GO/MG) , Via040 (BR-040/DF/GO/MG) e MGO (BR-050/GO/MG) , todas da 3ª Etapa do Programa de Concessões de Rodovias Federais (Procrofe) . 
No âmbito da auditoria operacional objeto do TC Processo 012.624/2017-9, examinou-se o grau de execução das obras de duplicação das referidas concessões, até o exercício de 2017, conforme detalhado na tabela a seguir:
	   Tabela 1 - Execução das duplicações 
	Execução das Duplicações na 3ª Etapa do Procrofe

	Concessionária
	Total contratado (km) 
	Previsão para até 2016/2017 (km) 
	Executado até 2016/2017 (km) 
	% do previsto para até 2016/2017
	% do total

	Concebra
	647,85
	259,15
	64,78
	25,00%
	10,00%

	MGO
	218,50
	87,40
	34,96
	40,00%
	16,00%

	Via 040
	702,00
	325,60
	55,82
	17,14%
	7,95%

Fonte: TC Processo 012.624/2017-9, peça 195, p. 29.
Tendo em vista a inadimplência detectada, o Tribunal recomendou à ANTT, no item 9.2.2.3 do Acórdão 2190/2019-TCU-Plenário (Relator: Ministro Bruno Dantas) , que reavaliasse os mecanismos regulatórios, administrativos e contratuais dos ajustes em andamento a fim de garantir a execução tempestiva das obras que representam investimentos de ampliação de capacidade pelas concessionárias, para que seja alcançado o desempenho eficiente e eficaz dos contratos de concessão. 
Nesse sentido, entende-se caber o envio ao representante do acórdão mencionado, acompanhado do respectivo voto e relatório.
Além disso, ainda em relação à inexecução contratual, encontra-se em curso nesta Corte o TC Processo 010.222/2019-7, que é uma auditoria nos atos relacionados à inadimplência dos contratos de concessão de rodovias, tendo por objetivo avaliar a conformidade dos atos administrativos relacionados à inadimplência, renegociação e relicitação de contratos de concessões de rodovias federais. É, também, pertinente dar ciência ao representante dessa fiscalização em execução. 
CONCLUSÃO
O presente processo foi autuado a partir de um requerimento da Assembleia Legislativa do Estado de Minas Gerais no qual o presidente da Comissão de Transportes, Comunicação e Obras Públicas da assembleia solicitou ao TCU a sua atuação na fiscalização acerca do alegado descumprimento dos contratos de concessões das rodovias federais concedidas na referida unidade da federação, particularmente no que tange às inexecuções das obras de duplicação. 
Não foram trazidos indícios específicos concernentes as irregularidades apontadas, o que é um requisito para o conhecimento de uma representação por este Tribunal, de modo que não cabe conhecer a representação formulada; apesar disso, considerando a relevância da matéria, entende-se pertinente informar ao representante as medidas já adotadas pelo TCU em relação ao tema.
Nesse sentido, propõe-se que seja noticiado ao representante a existência de dois processos nesta Corte relativos ao assunto, quais sejam o TC Processo 012.624/2017-9 e o TC Processo 010.222/2019-7, relativos, respectivamente à uma auditoria operacional na prestação do serviço público concedido de infraestrutura rodoviária e à inadimplência dos contratos de concessão de rodovias. O primeiro desses processos resultou no Acórdão 2190/2019-TCU-Plenário (Relator: Ministro Bruno Dantas) , de modo que deve ser encaminhado ao representante a cópia da deliberação juntamente com o relatório e o voto que a embasaram. O outro processo ainda não possui deliberação de mérito desta Corte.
PROPOSTA DE ENCAMINHAMENTO
Em face do exposto, submete-se os autos à consideração superior, propondo:
  com fundamento no art. 237, parágrafo único, c/c o art. 235, parágrafo único, do Regimento Interno do TCU, não conhecer da presente representação;
 informar ao representante que a inexecução das obras de duplicação das rodovias federais concedidas tem sido objeto de exame pelo TCU, em especial nos processos TC Processo 012.624/2017-9 e o TC Processo 010.222/2019-7, relativos, respectivamente à uma auditoria operacional na prestação do serviço público concedido de infraestrutura rodoviária e à inadimplência dos contratos de concessão de rodovias;
 encaminhar cópia ao representante do Acórdão 2190/2019-TCU-Plenário, bem como do relatório e voto correspondentes."
3.	É o Relatório.

não há

Não atuou.

REPRESENTAÇÃO. OBRAS DE DUPLICAÇÃO DAS RODOVIAS BR'S 040, 050, 060, 153 E 262. AUSÊNCIA DE INDÍCIOS CONCERNENTES À ILEGALIDADES OU IRREGULARIDADE, CONHECIMENTO. CIÊNCIA. ARQUIVAMENTO.

REPRESENTAÇÃO (REPR)

Secretaria de Fiscalização de Infraestrutura Rodoviária e de Aviação Civil (SeinfraRod).

Registro, inicialmente, que relato o presente processo em razão da Lista de Unidades Jurisdicionadas do atual biênio - LUJ.	
Conforme assentado no relatório precedente, trata-se de representação autuada a partir de expediente encaminhado pela Assembleia Legislativa do Estado de Minas Gerais, Requerimento 1.335/2019, de autoria do presidente da Comissão de Transportes, Comunicação e Obras Públicas (Deputado Estadual Léo Portela) , em face de supostas irregularidades nas "execuções das obras de duplicação das BRs- 040, entre Belo Horizonte e Juiz de Fora, 050, 060, 153 e.262 (Minas Gerais-Goiás) , haja vista denúncias de que as obras, apesar das arrecadações bilionárias das concessionárias com recursos dos Pedágios, estariam sendo paralisadas".
A SeinfraRodoviaAviação, após exame técnico dos autos, propôs negar conhecimento à representação ante a ausência de indícios concernentes à irregularidade ou ilegalidade (peças 6 e 7) .
Com efeito, o requerimento autuado como representação encontra-se desacompanhado de indícios que pudessem apontar a existência de irregularidades nas execuções das obras de duplicação das BRs 040, entre Belo Horizonte e Juiz de Fora, 050, 060, 153 e 262.
Não obstante, a inexecução das obras de duplicação das rodovias federais tem sido objeto de exame por parte do TCU.
A propósito, o TC Processo 012.624/2017-9 versa sobre auditoria operacional acerca das concessões no âmbito do Programa de Concessões Rodoviárias Federais (Procrofe) , com o objetivo de avaliar a performance dos serviços públicos postos à disposição da sociedade, relacionados à qualidade, à segurança e à tempestividade dos investimentos, tendo em vista aspectos dos produtos entregues e seu real custo para sociedade brasileira. A matéria foi apreciada recentemente pelo Plenário por meio do Acórdão 2190/2019, relator Ministro Bruno Dantas, ocasião em que foram fixadas determinações e recomendações ao Ministério da Infraestrutura e à Agência Nacional de Transportes Terrestres.
Destaco a detecção na auditoria de significativa inadimplência na execução das duplicações das rodovias objeto do Procofe, em torno de 25% do previsto.
A esse respeito, o Tribunal proferiu o seguinte comando no âmbito do Acórdão 2190/2019:
9.2. recomendar, com espeque no art. 43, inciso I, da Lei 8.443/1992 c/c o art. 250, inciso III, do Regimento Interno do TCU:
 (...) 
9.2.2. à Agência Nacional de Transportes Terrestres que avalie a conveniência e a oportunidade de:
 (...) 
9.2.2.3. reavaliar os mecanismos regulatórios, administrativos e contratuais dos ajustes em andamento, relativos à 1ª, 2ª e 3ª Etapas do Procrofe, observada a necessária vinculação ao instrumento convocatório, a fim de garantir a execução tempestiva das obras que representam investimentos de ampliação de capacidade pelas concessionárias, para que seja alcançado o desempenho eficiente e eficaz dos contratos de concessão; 
Some-se ao TC Processo 012.624/2017-9 o TC Processo 010.222/2019-7, de minha relatoria, que versa acerca de auditoria de conformidade cujo objetivo é avaliar a conformidade dos atos administrativos relacionados à renegociação e relicitação de contratos de concessões de rodovias federais, abrangendo a Agência Nacional de Transportes Terrestres (ANTT) . Os trabalhos de fiscalização ainda não foram concluídos.
Assim, ante a existência de indícios de irregularidades comprovados em Acórdão do Tribunal, julgo pertinente conhecer da representação e informar à Assembleia Legislativa do Estado de Minas Gerais que a inexecução das obras de duplicação das rodovias federais tem sido objeto de exame por parte do TCU, informando-se os respectivos processos bem como fazendo-se acompanhar da deliberação já proferida.
Ante o exposto, voto no sentido de que seja adotado o Acórdão que ora submeto a esta 2ª Câmara.
TCU, Sala das Sessões Ministro Luciano Brandão Alves de Souza, em 12 de novembro de 2019.
RAIMUNDO CARREIRO 
Relator